ACORDAO-COMPLETO-2519659

ACÓRDÃO 4204/2022 ATA 28/2022 - SEGUNDA CÂMARA

VISTOS, relatados e discutidos estes autos em que se aprecia ato de concessão de aposentadoria em favor de Veronica Maria de Araujo, ex-servidora do Departamento Nacional de Obras Contra as Secas (Dnocs) ,
ACORDAM os Ministros do Tribunal de Contas da União, reunidos em Sessão da Segunda Câmara, diante das razões expostas pelo Relator, com fundamento no art. 71, III, da Constituição Federal de 1988, nos arts. 1º, V, e 39, II, da Lei 8.443/1992 e nos arts. 1º, VIII, 259, II, 260, § 1º, e 262 do Regimento Interno do TCU, bem como no art. 19, caput, da Instrução Normativa TCU 78/2018 e no art. 6º, § 1º, I, da Resolução TCU 206/2007, em:
9.1. considerar ilegal, negando-lhe registro, o ato de concessão de aposentadoria de Veronica Maria de Araujo; 
9.2. dispensar o ressarcimento das quantias indevidamente recebidas, presumida a boa-fé, consoante o disposto no Enunciado 106 da Súmula de Jurisprudência do TCU; 
9.3. determinar à unidade jurisdicionada que:
9.3.1. promova a exclusão, no prazo 15 (quinze) dias, contados a partir da ciência desta deliberação, sujeitando-se a autoridade administrativa omissa à responsabilidade solidária, da rubrica DECISAO JUDICIAL TRANS JUG APO (Decisão judicial - Outros) - Decisão judicial (Anexo "01402.1998-001-22-00") , no valor de R$ 232,28;
9.3.2. comunique à interessada sobre a presente deliberação, alertando-a de que o efeito suspensivo proveniente da interposição de eventuais recursos junto a este Tribunal não a eximirá da devolução dos valores percebidos indevidamente após sua notificação, caso os recursos não sejam providos;
9.3.3. encaminhe ao Tribunal o comprovante da data em que a interessada tomou ciência desta deliberação;
9.3.4. emita e disponibilize no sistema e-Pessoal, no prazo de 30 (trinta) dias, novo ato de concessão, livre das irregularidades apontadas, promovendo a absorção da vantagem pessoal nominalmente identificada (VPNI) prevista no art. 14 da Lei 12.716/2012, nos termos do parágrafo único desse mesmo dispositivo, levando em consideração os acréscimos promovidos pela Lei 12.778/2012 no valor dos proventos, em razão do aumento dos pontos relativos à gratificação de desempenho atribuídos de forma fixa aos servidores inativos; e
9.4. dar ciência desta deliberação à interessada e ao Departamento Nacional de Obras Contra as Secas (Dnocs) .

Atos de Aposentadoria  para fins de análise e julgamento.

Segunda Câmara

Departamento Nacional de Obras Contra as Secas (Dnocs).

3. Interessados/Responsáveis:
3.1. Interessada: Veronica Maria de Araujo (XXX.083.143-XX).

13.1. Ministros presentes: Bruno Dantas (Presidente), Augusto Nardes (Relator), Aroldo Cedraz e Antonio Anastasia.
13.2. Ministros-Substitutos presentes: Marcos Bemquerer Costa e André Luís de Carvalho.

AUGUSTO NARDES

Transcrevo a seguir, com os ajustes de forma pertinentes, instrução elaborada no âmbito da Secretaria de Fiscalização de Integridade de Atos e Pagamentos de Pessoal e de Benefícios Sociais (Sefip) , cujo encaminhamento teve a anuência de seu corpo diretivo (peças 5 e 6) :
"INTRODUÇÃO
1. Trata-se de ato de aposentadoria, submetido, para fins de registro, à apreciação do Tribunal de Contas da União (TCU) , de acordo com o art. 71, inciso III, da Constituição Federal.  O ato foi cadastrado e disponibilizado ao TCU por intermédio do Sistema e-Pessoal, na forma do art. 2º e 4º da Instrução Normativa TCU 78/2018.
2. O ato desse processo pertence às seguintes unidades:
2.1. Unidade emissora: Departamento Nacional de Obras Contra as Secas.
2.2. Unidade cadastradora:  Departamento Nacional de Obras Contra as Secas.
2.3. Subunidade cadastradora: CEST-PI RUA BENJAMIM CONSTANT, Nº 2037 BAIRRO: CENTRO TERESINA- PI CEP: 64.000.280.
EXAME TÉCNICO
Procedimentos aplicados
3. Os procedimentos para exame, apreciação e registro de atos de pessoal encontram-se estabelecidos na Instrução Normativa TCU 78/2018 e na Resolução TCU 206/2007. Essas normas dispõem que os atos de pessoal disponibilizados por meio do e-Pessoal devem ser submetidos previamente a críticas automatizadas, com base em parâmetros predefinidos.
4. As críticas das informações cadastradas na etapa de coleta do ato foram elaboradas e validadas levando-se em conta as peculiaridades de cada ato. Os itens verificados nessa etapa são inerentes a dados cadastrais, fundamentos legais, mapa de tempo, ficha financeira, assim como eventuais ocorrências de acumulação. Trata-se de verificações abrangentes, minuciosas e precisas e sem a necessidade de ação humana e, portanto, menos suscetível a falhas. As críticas aplicadas estão discriminadas no sistema, no Menu e-Pessoal, opção 'Crítica', que podem ser acessadas mediante concessão de perfil específico a servidores do TCU responsáveis pela análise.
5. Além das críticas automatizadas, há verificação humana adicional no caso de haver alertas do sistema ou informações não formatadas, como esclarecimentos do gestor ou do controle interno.  
6. As críticas também consideram os registros do Sistema Integrado de Administração de Recursos Humanos (Siape) . O Siape disponibiliza informações atualizadas sobre as parcelas que integram os proventos, diferentemente, portanto, do e-Pessoal, que informa as parcelas no momento do registro do ato. 
7. Essa confrontação com o Siape fornece uma visão atual e verdadeira da situação, o que permite descaracterizar irregularidades e inconsistências que, embora constantes do e-Pessoal, já foram corrigidas.
8. As verificações detectadas no ato encontram-se discriminadas na aba de pendências do ato no sistema e-Pessoal, bem como no espelho do ato contemplado por esta instrução.
Exame das Constatações
9. Ato: 13080/2020 - Inicial - Interessado: VERONICA MARIA DE ARAUJO - CPF: XXX.083.143-XX
9.1. Parecer do Controle Interno: considerar o ato Legal.
9.2. Constatações e análises: 
9.2.1. Houve o registro de pelo menos uma rubrica com 'Denominação para análise pelo TCU = Decisão judicial (10289 - DECISAO JUDICIAL N TRAN JUG AP (Decisão judicial - Outros) - R$ 1.086,29) .
a. Justificativa do Gestor de Pessoal: Não há. Verificação efetuada no âmbito do TCU.
b. Análise do Controle Interno:  Não há. Verificação efetuada no âmbito do TCU.
c. Análise da Equipe Técnica: Ilegal
Trata-se de decisão judicial proferida no âmbito do Mandado de Segurança Coletivo 0800320-97.2014.4.05.8100 que tramitou na 10ª Vara Federal do Ceará/TRF-5, onde a Associação dos Servidores do Departamento Nacional de Obras Contra as Secas - ASSECAS obteve decisão judicial favorável aos seus associados no sentido de manter o pagamento da Vantagem Pessoal Nominalmente Identificada - VPNI que tratou o art. 14 da Lei 12.716/2012.
Em sua decisão, que consta anexada ao ato, o Poder Judiciário deu provimento ao pedido da citada Associação e determinou ao Departamento Nacional de Obras Contra as Secas que '... se abstenha de descontar ou restabeleça o pagamento da rubrica VPNI-Art. 14 Lei 12.716/12 dos substituídos nos valores anteriormente percebidos, devendo abster-se de descontar da referida rubrica qualquer valor percebido à título de variações de pontuação das gratificações de desempenho GDPGPE e/ou GDACE, para mais ou para menos, referenciadas nas Leis nº 12.702/2012 e 12.778/2012'. Consoante documentos anexo ao ato, constata-se que essa decisão judicial transitou em julgado em 10/3/2017.
O entendimento deste Tribunal é no sentido de que a VPNI prevista no art. 14 da Lei 12.716/2012, devida aos servidores ativos e inativos do DNOCS, deve ser absorvida em função de aumentos remuneratórios incidentes sobre a parte fixa da Gratificação de Desempenho do Plano Geral de Cargos do Poder Executivo (GDPGPE) ou da Gratificação de Desempenho de Cargos Específicos (GDACE) , uma vez que a parte invariável dessas vantagens não possui natureza pro labore faciendo. Nesse sentido foi o Acórdão 541/2020-TCU-Primeira Câmara de Relatoria do Ministro Benjamin Zymler.
É evidente que não cabe ao TCU discutir ou desconstituir decisões judiciais transitadas ou não em julgado. Não pode o TCU negar a força da decisão judicial, por discordar de seus fundamentos e, muito menos, determinar o descumprimento da sentença, ainda que flagrantemente ilegal, injusta e incorreta.
Todavia, a existência de decisão judicial ou administrativa contrária ao entendimento do TCU não impede a apreciação do ato para fins de registro. Em apreciação de atos de pessoal, o TCU pode manifestar entendimento diferente do declarado por outras instâncias do Poder Judiciário ou da Administração Pública, inclusive mediante o julgamento pela ilegalidade dos atos de aposentadoria amparados por decisão judicial.
O TCU exerce a sua jurisdição independentemente das demais instâncias. O Tribunal possui competências próprias e privativas, estatuídas pela Constituição Federal e pela sua Lei Orgânica, inexistindo vinculação entre o processo do TCU e outro versando sobre idêntica matéria no âmbito do Poder Judiciário ou da Administração Pública.
Portanto, o TCU pode promover apreciação de mérito pela ilegalidade de ato de pessoal, em posição contrária ao decidido pelo Poder Judiciário. Todavia, respeitando a instância judicial, não serão propostas por esta Unidade Técnica determinações para a supressão da parcela incorporada com amparo em decisão judicial.
9.2.2. Houve o registro de pelo menos uma rubrica com 'Denominação para análise pelo TCU = Decisão judicial (16171 - DECISAO JUDICIAL TRANS JUG APO (Decisão judicial - Outros) - R$ 232,28) .
a. Justificativa do Gestor de Pessoal: Não há. Verificação efetuada no âmbito do TCU.
b. Análise do Controle Interno:  Não há. Verificação efetuada no âmbito do TCU.
c. Análise da Equipe Técnica: Ilegal
Trata-se de decisão judicial proferida no âmbito da Reclamação Trabalhista 1402/1998, proferida pela Justiça do Trabalho do Piauí, no sentido de efetuar o reposicionamento integral '12 Referências' no cargo.
A parcela denominada 'VANT.PESSOAL SET.JUD' decorreu de decisão judicial proferida no final da década de noventa, que assegurou à inativa progressão funcional equivalente a doze referências ou aumento de remuneração correspondente.
A parcela representou a concessão judicial de reposicionamento na carreira, de forma a assegurar isonomia de tratamento com outras carreiras, em virtude da disparidade de tratamento estabelecida pelo Poder Executivo na aplicação do reposicionamento estabelecido pelo Ofício-Circular nº 08/75. Nesse sentido, a decisão judicial não determinou a incorporação de percentuais à remuneração do servidor, mas sim, a concessão 'ou do reposicionamento integral (12 referências) ou do aumento de remuneração correspondente'.
Se o reposicionamento tivesse sido concedido administrativamente, de maneira regular, teria sido absorvido por reajustes futuros. Sendo assim, como a decisão judicial antecedeu modificações na estrutura remuneratória do cargo, não mais seria cabível o pagamento da parcela, salvo na hipótese de eventual possibilidade de redução remuneratória, ou no caso de a decisão judicial haver expressamente definido que a parcela concedida deveria ser paga após subsequentes reajustes salariais, o que não ocorreu.
Esta Corte de Contas já se pronunciou no sentido de que é ilegal a percepção da vantagem '12 Referências' a servidor ocupante da última posição da carreira, como no caso em exame, uma vez que seu pagamento configura bis in idem, em razão de não mais subsistir o motivo gerador da concessão da decisão judicial (Acórdão 9871/2017-TCU-Segunda Câmara, Relator Ministro-Substituto André de Carvalho, 9.874/2017-TCU-2ª Câmara, Relator Ministro José Múcio Monteiro, e 11.583/2018-TCU-2ª Câmara, Relator Ministro-Substituto André de Carvalho) .
A rubrica decisão judicial (12 referências) representa a concessão judicial de reposicionamento na carreira. Sobre essa rubrica, o fato gerador desse pagamento está extinto, porquanto a ex-servidora estava no final de carreira, não fazendo jus a referências além da última Classe/Padrão da carreira em que se encontrava (S/III) .
Portanto, a manutenção do pagamento dessa sentença judicial configurou bis in idem, pois desapareceu o motivo gerador da concessão da decisão judicial. Transcreve-se parte do Voto do Relator, Exmo. Ministro-Substituto André Luís de Carvalho, proferido no Acórdão 9871/2017-TCU-Segunda Câmara:
'4. A unidade técnica anotou que, inobstante o pagamento da aludida parcela decorrer de decisão judicial para o reposicionamento na carreira, a inativa já estaria no final da carreira, não se mostrando mais devido, então, o pagamento das correspondentes referências para além da última classe e/ou padrão, de sorte que o aludido pagamento em separado configuraria o indevido bis in idem.
5. Ocorre que, embora essa parcela seja paga nominalmente, em valor fixo, ela não foi submetida à devida absorção por ocasião dos acréscimos remuneratórios supervenientes.
6. Bem se sabe que a decisão do TCU no sentido de determinar a cessação do pagamento de parcelas judiciais não absorvidas pelas subsequentes reformulações legais sobre a estrutura remuneratória não afronta a coisa julgada, já que a imutabilidade dos efeitos da sentença está vinculada à cláusula rebus sic stantibus, em consonância com a situação existente ao tempo da decisão judicial prolatada (v. g.: Acórdão 7152/2015-TCU-Primeira Câmara) , mostrando-se adequada, então, a proposta da unidade técnica no sentido da ilegalidade do referido ato de aposentadoria.
7. De todo modo, como o referido ato inicial de aposentadoria deu entrada no TCU há mais de 5 anos, foi promovida a prévia oitiva da interessada, em sintonia com a jurisprudência do Supremo Tribunal Federal (v.g.: MS-25.116 e do MS-25.403) , com a exceção veiculada pela Súmula Vinculante n.º 3 do STF e com a jurisprudência do TCU (v. g.: Acórdão 587/2011-TCU-Plenário) , mas, a despeito de ter tomado ciência da correspondente notificação (Peça 8) , a interessada permaneceu silente nestes autos.
8. Entendo, pois, que o TCU deve considerar ilegal o aludido ato de aposentadoria, negando-lhe o correspondente registro. (grifo nosso'.
Por fim, ainda que se admitisse a continuidade do pagamento da rubrica decisão judicial (12 referências) , a parcela deveria ter sido absorvida pelas novas estruturas remuneratórias implantadas após a sua concessão, conforme dispõe o Acórdão 2161/2005-TCU-Plenário, o que não ocorreu no presente caso.
9.3. O quadro resumo de ocorrências e, quando for o caso, o detalhamento da norma legal e da jurisprudência para as inconsistências acima elencadas encontra-se no anexo II dessa instrução. 
9.4. Encaminhamento do ato: 
9.4.1. Considerar ILEGAL e recusar registro do ato de Aposentadoria de VERONICA MARIA DE ARAUJO do quadro de pessoal do órgão/entidade Departamento Nacional de Obras Contra as Secas, com base nos arts. 71, inciso III, da Constituição Federal, 1º, inciso V, e 39, inciso II, da Lei 8.443/1992 e 260, § 1º, do Regimento Interno. 
9.4.2. Com fulcro no art. 262, caput, do Regimento Interno deste Tribunal, determinar ao órgão/entidade Departamento Nacional de Obras Contra as Secas que: 
a. dê ciência, no prazo de quinze dias, contados da notificação, do inteiro teor desta deliberação ao interessado, alertando-o de que o efeito suspensivo proveniente da interposição de eventuais recursos junto ao TCU não o exime da devolução dos valores percebidos indevidamente, caso o recurso não seja provido.
b. emita novo ato, livre da irregularidade ora apontada, em substituição ao ato de Aposentadoria de VERONICA MARIA DE ARAUJO, submetendo-o à nova apreciação por este Tribunal, na forma do artigo 260, caput, também do Regimento.
c. promova a exclusão, no prazo 15 (quinze) dias, contados a partir da ciência desta deliberação, sujeitando-se a autoridade administrativa omissa à responsabilidade solidária, da rubrica apontada em face de manifesta ilegalidade, uma vez que o seu pagamento não encontra respaldo na jurisprudência deste Tribunal.
d. no prazo de trinta dias, contados da ciência da decisão, envie a este Tribunal documentos comprobatórios de que o interessado cujo ato foi impugnado está ciente do julgamento deste Tribunal.
e. dispense a devolução dos valores indevidamente recebidos de boa-fé até a data da ciência do órgão/entidade Departamento Nacional de Obras Contra as Secas, do acórdão que vier a ser proferido, com base no Enunciado 106 da Súmula da Jurisprudência do TCU.
CONCLUSÃO
10. A abrangência e a profundidade das verificações levadas a efeito fundamentam convicção de que o ato 13080/2020 pode ser apreciado pela ilegalidade, em razão das irregularidades apontadas no item Exame das Constatações desta instrução, que representam afronta à legislação e à jurisprudência de referência
PROPOSTA DE ENCAMINHAMENTO
11. Ante o exposto, com fundamento no art. 71, inciso III, da Constituição Federal, no art. 1º, inciso V, e art. 39, incisos I e II, da Lei 8.443/1992, no art. 260 do Regimento Interno do Tribunal de Contas da União, propõe-se: 
11.1. Considerar ILEGAL e recusar registro do ato de Aposentadoria de VERONICA MARIA DE ARAUJO do quadro de pessoal do órgão/entidade Departamento Nacional de Obras Contra as Secas, com base nos arts. 71, inciso III, da Constituição Federal, 1º, inciso V, e 39, inciso II, da Lei 8.443/1992 e 260, § 1º, do Regimento Interno.
11.2. Com fulcro no art. 262, caput, do Regimento Interno deste Tribunal, determinar ao órgão/entidade Departamento Nacional de Obras Contra as Secas que: 
11.2.1. emita novo ato, livre da irregularidade ora apontada, em substituição ao ato de Aposentadoria de VERONICA MARIA DE ARAUJO, submetendo-o à nova apreciação por este Tribunal, na forma do artigo 260, caput, também do Regimento.
11.2.2. dê ciência, no prazo de quinze dias, contados da notificação, do inteiro teor desta deliberação ao interessado, alertando-o de que o efeito suspensivo proveniente da interposição de eventuais recursos junto ao TCU não o exime da devolução dos valores percebidos indevidamente, caso o recurso não seja provido.
11.2.3. promova a exclusão, no prazo 15 (quinze) dias, contados a partir da ciência desta deliberação, sujeitando-se a autoridade administrativa omissa à responsabilidade solidária, da rubrica apontada em face de manifesta ilegalidade, uma vez que o seu pagamento não encontra respaldo na jurisprudência deste Tribunal.
11.2.4. dispense a devolução dos valores indevidamente recebidos de boa-fé até a data da ciência do órgão/entidade Departamento Nacional de Obras Contra as Secas, do acórdão que vier a ser proferido, com base no Enunciado 106 da Súmula da Jurisprudência do TCU.
11.2.5. no prazo de trinta dias, contados da ciência da decisão, envie a este Tribunal documentos comprobatórios de que o interessado cujo ato foi impugnado está ciente do julgamento deste Tribunal."
2.	O representante do Ministério Público junto ao TCU (MPTCU) manifestou-se nos autos, favoravelmente à proposta da Sefip, nos termos do parecer de peça 7, reproduzido a seguir:
"Trata-se da apreciação, para fins de registro, de ato de concessão de aposentadoria emitido pelo Departamento Nacional de Obras contra as Secas - Dnocs.
2. A Unidade Técnica (Sefip) propõe a ilegalidade do referido ato, em razão da inclusão de uma parcela judicial relativa à VPNI do art. 14 da Lei 12.716/2012, a qual não teria sido devidamente absorvida na forma estabelecida pelo parágrafo único do referido dispositivo; e outra relativa à vantagem denominada '12 Referências', uma vez que seu pagamento configura bis in idem e já deveria ter sido absorvida.
3. De fato, o parágrafo único do art. 14 da Lei 12.716/2012 estabeleceu que a VPNI nele tratada não serviria de base de cálculo para nenhuma outra vantagem ou gratificação e seria gradativamente absorvida, nos seguintes termos:
Art. 14. A Vantagem Pessoal Nominalmente Identificada - VPNI de que trata o art. 9º da Lei nº 11.314, de 3 de julho de 2006, a partir de 1º de fevereiro de 2012, será devida nos percentuais de 100% (cem por cento) para os ocupantes de cargos de nível superior e de 70% (setenta por cento) para os ocupantes de cargos de nível intermediário, incidentes sobre o vencimento básico do respectivo padrão em que o servidor encontrava-se posicionado em 1º de fevereiro de 2012.
Parágrafo único. A VPNI de que trata o caput deste artigo não servirá de base de cálculo para nenhuma outra vantagem ou gratificação e será gradativamente absorvida por ocasião do desenvolvimento no cargo por progressão ou promoção ordinária ou extraordinária, da reorganização ou da reestruturação dos cargos ou das remunerações previstas na Lei nº 11.314, de 3 de julho de 2006, da concessão de reajuste ou vantagem de qualquer natureza e estará sujeita exclusivamente à atualização decorrente de revisão geral da remuneração dos servidores públicos federais. (grifei) 
4. In casu, contudo, verifica-se que, no âmbito do Mandado de Segurança Coletivo 0800318-30.2014.4.05.8100, que tramita na 2ª Vara Federal do Ceará/TRF-5, a Associação dos Servidores do Departamento Nacional de Obras Contra as Secas (ASSECAS) obteve decisão judicial favorável no sentido de manter o pagamento da referida vantagem sem absorção pelas variações de pontuação das gratificações de desempenho denominadas GDPGPE e/ou GDACE.
5. Dessa forma, entende-se que, embora não seja possível suprimir a parcela impugnada, isso não compele este Tribunal a considerar o ato legal, tendo em vista que o princípio da independência das instâncias possibilita que esta Corte de Contas manifeste entendimento diverso daquele declarado pelo Poder Judiciário.
6. Nesse sentido, vale lembrar que é firme a jurisprudência de que as decisões judiciais de juízes ou tribunais não podem obrigar esta Corte de Contas a registrar ato de aposentadoria, a exemplo dos acórdãos 1.857/2003, 961/2006, 962/2006 e 963/2006 do Plenário, salvo quando o Tribunal for parte e a determinação for expedida pelo STF, conforme entendeu aquele Pretório Excelso no MS 23.665-DF, o que não se enquadra no caso ora analisado.
7. Quanto à parcela judicial relativa às '12 Referências', a jurisprudência deste Tribunal é de que tal parcela não é devida aos servidores ocupantes da última posição na carreira, como ocorre no presente caso, a exemplo do Acórdão 9874/2017-TCU-Segunda Câmara, Relator Ministro José Múcio Monteiro, cuja ementa transcreve-se a seguir:
PENSÃO CIVIL. PARIDADE. INSTITUIDOR OCUPANTE DA ÚLTIMA POSIÇÃO DA CARREIRA. PAGAMENTOS DE RUBRICAS JUDICIAIS RELATIVAS A PLANO ECONÔMICO E A DOZE REFERÊNCIAS. VANTAGENS NÃO ABSORVIDAS POR INCORPORAÇÕES DECORRENTES DE NOVAS ESTRUTURAS REMUNERATÓRIAS DA CARREIRA DO SERVIDOR. OITIVA DOS BENEFICIÁRIOS. NÃO APRESENTAÇÃO DE ALEGAÇÕES. ILEGALIDADE DO ATO. DETERMINAÇÕES. (grifei) 
8. Além disso, verifica-se que, ainda que concedida mediante decisão judicial, a parcela deveria ter sido absorvida pelas novas estruturas remuneratórias implantadas após o provimento jurisdicional, de acordo com a sistemática estabelecida no Acórdão 2161/2005-TCU-Plenário, o que não ocorreu no presente caso.
9. Ante o exposto, este membro do Ministério Público de Contas, em consonância com a Unidade Técnica, entende que o ato de aposentadoria constante dos autos deve ser considerado ilegal e ter seu registro negado.
10. Não obstante, a suspensão da parcela relativa à VPNI do art. 14 da Lei 12.716/2012 deve ser realizada somente em caso de decisão desfavorável aos servidores amparados pelo Mandado de Segurança Coletivo 0800318-30.2014.4.05.8100 que tramita na 2ª Vara Federal do Ceará/TRF-5."
	É o relatório.

não há.

Procurador Sergio Ricardo Costa Caribé.

APOSENTADORIA. PRIMEIRA IRREGULARIDADE REFERENTE A VANTAGEM INDIVIDUAL NOMINALMENTE IDENTIFICADA (VPNI) PAGA COM BASE EM DECISÃO DE MANDADO DE SEGURANÇA COLETIVO TRANSITADA EM JULGADO. VEDAÇÃO DE ABSORÇÃO DA PARCELA EM DECORRÊNCIA DE AUMENTO DA GRATIFICAÇÃO DE DESEMPENHO, QUE SE SUJEITA A OSCILAÇÕES NA AVALIAÇÃO DE DESEMPENHO. ILEGALIDADE CONCERNENTE NA DESCONSIDERAÇÃO DA EXISTÊNCIA DE UMA PARTE FIXA DA GRATIFICAÇÃO, QUE DEVE ABSORVER A VPNI. DETERMINAÇÃO PARA EDIÇÃO DE NOVO ATO COM A REALIZAÇÃO DOS CÁLCULOS ADEQUADOS. SEGUNDA IREGULARIDADE RELATIVA A RUBRICA JUDICIAL ORIUNDA DA JUSTIÇA DO TRABALHO DETERMINANDO O PAGAMENTO DA VANTAGEM DENOMINADA "12 REFERÊNCIAS". NECESSIDADE DE ABSORÇÃO DA VANTAGEM POR PLANOS DE CARREIRA SUPERVENIENTES À DECISÃO JUDICIAL. ILEGALIDADE DO ATO. NEGATIVA DE REGISTRO. DETERMINAÇÕES.

APOSENTADORIA (APOS)

Secretaria de Fiscalização de Integridade de Atos e Pagamentos de Pessoal e de Benefícios Sociais (Sefip).

Trata-se de ato de aposentadoria de Veronica Maria de Araujo, ex-servidora do Departamento Nacional de Obras Contra as Secas (Dnocs) .
2.	Após suas análises, a Secretaria de Fiscalização de Integridade de Atos e Pagamentos de Pessoal e de Benefícios Sociais (Sefip) propôs, com a anuência do Ministério Público junto ao TCU (MPTCU) , julgar ilegal o ato, negando-lhe registro, devido a: i) inclusão de uma parcela judicial relativa à VPNI do art. 14 da Lei 12.716/2012, a qual não teria sido devidamente absorvida na forma estabelecida pelo parágrafo único do referido dispositivo; e ii) vantagem denominada "12 Referências", uma vez que seu pagamento configura bis in idem e já deveria ter sido absorvida. Com relação a essa última irregularidade, foi proposta a exclusão da parcela impugnada.
3.	No caso da primeira irregularidade, relativa à parcela decorrente da VPNI do art. 14 da Lei 12.716/2012, os pareceres concordaram em não encaminhar determinação por sua suspensão, em virtude de decisão judicial favorável aos servidores.
4.	Manifesto minha adesão aos pareceres uniformes exarados nos autos, exceto com relação às conclusões de não se fazer determinações ao órgão de origem, em decorrência de decisão judicial proferida em processo judicial que trata da parcela da VPNI do art. 14 da Lei 12.716/2012.
5.	De fato, a questão referente ao pagamento de parcela decorrente de vantagem individual nominalmente identificada (VPNI) , no valor de R$ 1.086,29, paga com base no Mandado de Segurança Coletivo 0800320-97.2014.4.05.8100, foi muito bem abordada no âmbito do recente Acórdão 2795/2022-TCU-Segunda Câmara, de relatoria do Ministro Antonio Anastasia.
6.	Na parte incontroversa de seu voto, também alinhada aos pareceres técnicos neste processo, Sua Excelência destacou, em linha com a jurisprudência desta Casa, que a complementação salarial de que tratava o Decreto-Lei 2.438/1988 foi convertida em VPNI por meio do art. 9º da Lei 11.314/2006. Posteriormente, o art. 14, parágrafo único, da Lei 12.716/2012 estabeleceu que essas parcelas seriam gradativamente absorvidas pelas restruturações de carreira subsequentes, o que já ocorreu em janeiro de 2013, em decorrência da Lei 12.778/2012.
7.	Transcrevo a seguir, assim como ocorreu no voto do Ministro Anastasia, os mencionados arts. 9º e 14 na sequência:
a)  Lei 11.314/2006:
"Art. 9º O valor da complementação salarial de que trata o Decreto-Lei nº 2.438, de 26 de maio de 1988, continuará sendo pago aos servidores do Departamento Nacional de Obras Contra as Secas - DNOCS, na forma de vantagem pessoal nominalmente identificada. 
§ 1º A vantagem pessoal nominalmente identificada de que trata o caput deste artigo será calculada sobre o vencimento básico da classe e padrão em que o servidor esteja posicionado, nos percentuais de 100% (cem por cento) para os ocupantes de cargos de nível superior e de 70% (setenta por cento) para os de nível médio, e não servirá de base de cálculo para nenhuma outra vantagem ou gratificação.
§ 2º A vantagem pessoal nominalmente identificada referida no caput deste artigo não poderá ser paga cumulativamente com outra parcela de idêntica origem ou natureza decorrente de decisão judicial, facultada a opção de forma irretratável, no prazo de 60 (sessenta) dias a contar da vigência desta Lei." (grifos acrescidos) 
b)  Lei 12.778/2012:
"Art. 14. A Vantagem Pessoal Nominalmente Identificada - VPNI de que trata o art. 9º da Lei nº 11.314, de 3 de julho de 2006, a partir de 1º de fevereiro de 2012, será devida nos percentuais de 100% (cem por cento) para os ocupantes de cargos de nível superior e de 70% (setenta por cento) para os ocupantes de cargos de nível intermediário, incidentes sobre o vencimento básico do respectivo padrão em que o servidor encontrava-se posicionado em 1º de fevereiro de 2012.
Parágrafo único. A VPNI de que trata o caput deste artigo não servirá de base de cálculo para nenhuma outra vantagem ou gratificação e será gradativamente absorvida por ocasião do desenvolvimento no cargo por progressão ou promoção ordinária ou extraordinária, da reorganização ou da reestruturação dos cargos ou das remunerações previstas na Lei nº 11.314, de 3 de julho de 2006, da concessão de reajuste ou vantagem de qualquer natureza e estará sujeita exclusivamente à atualização decorrente de revisão geral da remuneração dos servidores públicos federais." (grifos acrescidos) 
8.	No que diz respeito ao Mandado de Segurança Coletivo 0800320-97.2014.4.05.8100, que tramitou a princípio na 10ª Vara Federal da Seção Judiciária Federal do Ceará, o nobre Relator apresentou as seguintes ponderações a respeito do seu real alcance e delimitação, em linha diversa ao que concluíram neste processo a Sefip e o MPTCU (mencionando, na verdade, o 0800318.30.2014.4.05.8100) :
6. Embora, na sentença, tenha sido denegada a segurança, na fase recursal, ao deliberar sobre a apelação apresentada pela ASSECAS/CE, a 1ª Turma do Tribunal Regional Federal da 5ª Região deu provimento ao recurso, em acolhimento unânime do voto do relator, Desembargador Federal Manoel de Oliveira Erhardt, que se posicionou pelo provimento ao pleito para determinar à autoridade impetrada que se abstivesse "de descontar da referida rubrica [VPNI] qualquer valor percebido a título das variações de pontuação das gratificações de desempenho GDPGPE e/ou GDACE, para mais ou para menos, referenciadas nas Leis n.º 12.702/2012 e 12.778/2012" (peça 3, p. 73) .
7. Essa conclusão foi fundamentada na natureza de parte da Gratificação de Desempenho do Plano Geral de Cargos do Poder Executivo (GDPGPE) e da Gratificação de Desempenho de Atividade de Cargos Específicos (GDACE) , que têm caráter variável, porquanto vinculadas à avaliação de desempenho do servidor. De fato, não seria correto promover a absorção da VPNI com base em parcela que poderia ser reduzida em período avaliativo subsequente. Contudo, isso não significa que não possa ocorrer a absorção referente à parcela fixa das gratificações.
8. No caso da GDPGPE, que compõe a remuneração da maior parte dos servidores do Poder Executivo, foi instituída por meio da Medida Provisória 431/2008 (convertida na Lei 11.784/2008) , que incluiu o art. 7º-A na Lei 11.357/2006, nestes termos:
"Art. 7º-A. Fica instituída, a partir de 1º de janeiro de 2009, a Gratificação de Desempenho do Plano Geral de Cargos do Poder Executivo - GDPGPE, devida aos titulares dos cargos de provimento efetivo de níveis superior, intermediário e auxiliar do Plano Geral de Cargos do Poder Executivo, quando lotados e em exercício das atividades inerentes às atribuições do respectivo cargo nos órgãos ou entidades da administração pública federal ou nas situações referidas no § 9º do art. 7º desta Lei, em função do desempenho individual do servidor e do alcance de metas de desempenho institucional.
§ 1º A GDPGPE será paga observado o limite máximo de 100 (cem) pontos e o mínimo de 30 (trinta) pontos por servidor, correspondendo cada ponto, em seus respectivos níveis, classes e padrões, ao valor estabelecido no Anexo V-A desta Lei, produzindo efeitos financeiros a partir de 1º de janeiro de 2009.
 (...) " (grifos acrescidos) 
9. Como visto, o § 1º desse dispositivo previa um valor mínimo e invariável equivalente a 30 pontos para os ativos (e 50 pontos para os inativados até 2004) . O valor de um ponto era obtido na tabela do Anexo V-A daquela mesma norma.
10. Por intermédio do art. 1º e do Anexo I da Lei 12.778/2012, o Anexo V-A da Lei 11.357/2006 foi alterado, implicando o aumento do valor da gratificação. Por conseguinte, houve aumento também dessa parcela fixa de 30 pontos, a qual não é objeto da decisão judicial citada, devendo ser considerada no cálculo para a absorção da VPNI.
11. Entendo que a questão foi adequadamente examinada no esclarecedor voto condutor do Acórdão 451/2020-TCU-Primeira Câmara, relator Ministro Benjamin Zymler, do qual reproduzo o trecho a seguir:
'8. Em resposta a uma das diligências realizadas pela Sefip, o DNOCS informou que a rubrica judicial se refere ao MS 0800318.30.2014-4-05.8100, impetrado pela Associação dos Servidores do DNOCS no Estado do Ceará (ASDEC) , que impediu a redução da VPNI do art. 14 da Lei 12.716/2012 em razão da elevação na Gratificação de Desempenho do Plano Geral de Cargos do Poder Executivo (GDPGPE) e na Gratificação de Desempenho de Atividade de Cargos Específicos (GDACE) - peça 14.
9. A VPNI da Lei 12.716/2012 tem origem no Decreto 2438/1988. Contudo, para o deslinde deste feito, basta esclarecer que essa lei estabeleceu o pagamento de uma vantagem pessoal, a ser absorvida futuramente pelos aumentos específicos da categoria, no valor de 70% do vencimento básico para os servidores de nível intermediário (caso dos autos) ou de 100% do vencimento básico, na hipótese de servidor de nível superior. Veja-se:
[transcrição do art. 14 da Lei 12.716/2012]
10. A Associação dos Servidores do DNOCS no Estado do Ceará impetrou mandado de segurança coletivo (MS 0800318.30.2014.4.05.8100) contra a redução da vantagem em razão de elevação na GDPGPE e GDACE.
11. A decisão proferida em liminar e posteriormente confirmada impede a absorção da VPNI em razão do aumento de pontos da gratificação de desempenho recebida pelo servidor. Isso porque, dado seu caráter 'pro labore faciendo', a parcela varia conforme o desempenho do servidor. Ou seja, pode subir em um mês e baixar no outro. Assim, se fosse permitida a absorção da VPNI em decorrência do aumento de pontos conquistado pelo servidor, criar-se-ia uma situação de iniquidade, haja vista que o servidor poderia ter, no mês seguinte, redução da gratificação de desempenho.
12. O comando judicial (decisão de mérito) vedou a absorção da rubrica em razão da variação positiva dos pontos ganhos pelo servidor.
13. Nos fundamentos da decisão judicial, ficou claro que a variação do valor da GDPGPE e GDACE ocorrida até o advento da Lei 12.716, de 21/9/2012, que fixou a forma de cálculo e futura absorção da VPNI, não poderia dar ensejo à absorção dessa rubrica. Ou seja, apenas aumentos futuros do valor da pontuação da gratificação de desempenho seriam aptos para tanto. 
14. A despeito dessa linha de raciocínio, a magistrada terminou por concluir, tanto na decisão liminar quanto na de mérito, que a autoridade coatora deveria se abster de 'descontar da referida rubrica qualquer valor percebido a título das variações de pontuação das gratificações de desempenho GDPGPE e/ou GDACE, para mais ou para menos, referenciadas nas Leis n.º 12.702/2012 e 12.778/2012'.
15. Há aqui uma aparente contradição nos fundamentos da decisão judicial, uma vez que a Lei 12.778/2012 é posterior à lei de fixação da VPNI e, nos termos da lei e da fundamentação, os aumentos ali previstos deveriam, sim, dar ensejo à absorção da rubrica. Contudo, entendo que a menção à lei tem por único objetivo fazer referência às gratificações de desempenho cuja variação de pontuação não poderiam dar ensejo à redução da VPNI.
16. A decisão judicial determinou que a administração mantivesse os valores da VPNI anteriormente vigente - ou seja, os estabelecidos pela Lei 12.716/2012, -'devendo abster-se de descontar da referida rubrica qualquer valor percebido a título das variações de pontuação das gratificações de desempenho GDPGPE e/ou GDACE, para mais ou para menos, referenciadas nas Leis n.º 12.702/2012 e 12.778/2012'.
17. O objetivo da decisão judicial é claro: impedir que a remuneração decorrente do desempenho, que é variável por sua própria natureza, dê ensejo à absorção da VPNI, sob pena de, em algum momento futuro, haver redução de remuneração.
18. Ora, considerando que a GDPGPE e a GDACE contêm uma parte fixa e outra variável - esta sim apresenta natureza 'pro labore faciendo' -, não vejo obstáculo para que variação da remuneração ou dos proventos resultante do aumento do valor dos pontos atribuídos à parte fixa (30 pontos para o servidor ativo e 50 pontos para o servidor inativo) dê ensejo à aplicação do parágrafo único do art. 14 da Lei 12.716/2012.
19. Isso porque o obstáculo apontado pela magistrada refere-se à possível redução que ocorreria na remuneração caso se permitisse a absorção da VPNI em razão de um aumento concedido relacionado ao desempenho do servidor, ou seja, à parte variável da GDPGPE e da GDACE.
20. Feitas essas considerações, tal qual a unidade técnica, entendo deva sim ser determinada a absorção da VPNI paga ao inativo, considerados os aumentos no valor dos pontos - parte fixa da GDPGPE e da GDACE - a partir de janeiro de 2013, por força da Lei 12.778/2012."
9.	Com respaldo nessa análise, concordo com o Ministro Antonio Anastasia, quando concluiu que: 
Ainda que a decisão judicial tenha vedado que a VPNI fosse absorvida, total ou parcialmente, por qualquer valor correspondente a parcelas variáveis das gratificações (sujeitas ao desempenho do servidor e de sua instituição) , não há impedimento algum para que essa redução ocorra em função do aumento do valor das partes fixas das gratificações. Assim, respeita-se igualmente o decisum judicial e as disposições da Lei 12.716/2012.
10.	Esse entendimento, que acompanho neste processo, para discordar das conclusões da Sefip e do representante do MPTCU, nesse aspecto em particular, alinha-se, além do já mencionado Acórdão 2795/2022-TCU-Segunda Câmara, de relatoria do Ministro Antonio Anastasia, a outros precedentes recentes, a exemplo dos Acórdãos da 1ª Câmara, 2.528/2022, Relator Ministro Vital do Rêgo, 1.895/2022, Relator Ministro Jorge Oliveira, e 1.560/2022, Relator Ministro-Substituto Marcos Bemquerer Costa, e também da 2ª Câmara, 2.241/2022, Relator Ministro Aroldo Cedraz.
11.	Ante essa exposição, este Tribunal deve considerar ilegal o ato de aposentadoria, negando-lhe o registro, conforme proposto pela Sefip e MPTCU. Não obstante, diferentemente das conclusões dos pareceres técnicos, deve ser determinado ao órgão de origem que, no novo ato a ser editado considere - para a redução da VPNI, e eventualmente sua absorção total - os valores do aumento dos pontos correspondentes às partes fixas da GDPGPE ou da GDACE, promovido pela Lei 12.778/2012 a partir de janeiro de 2013.
12.	No que diz respeito à parcela judicial nominada de "12 Referências", acompanho integralmente os pareceres técnicos, sem necessidade de maiores comentários às análises transcritas no relatório precedente. Este Tribunal já se manifestou, em várias ocasiões (Acórdão 9874/2017-TCU-Segunda Câmara, relatoria do Ministro José Múcio Monteiro) sobre a ilegalidade da inclusão da referida parcela nos proventos de servidor público. Ainda que concedida mediante decisão judicial, a parcela deveria ter sido absorvida pelas novas estruturas remuneratórias implantadas após o provimento jurisdicional, de acordo com a sistemática estabelecida no Acórdão 2161/2005-TCU-Plenário, o que não ocorreu no presente caso.
	Ante o exposto, VOTO por que o Tribunal adote a minuta de acórdão que submeto à consideração deste Colegiado.
TCU, Sala das Sessões Ministro Luciano Brandão Alves de Souza, em 16 de agosto de 2022.
Ministro JOÃO AUGUSTO RIBEIRO NARDES 
Relator